【裁判字號】    99,上易,116
【裁判日期】    990727
【裁判案由】    給付工程款
【裁判全文】
臺灣高等法院民事判決                 99年度上易字第116號
上  訴  人  柯彩球即至宏工程行
訴訟代理人  丙○○
被  上訴人  千附實業股份有限公司
法定代理人  甲○○
訴訟代理人  乙○○
            丁○○
上列當事人間給付工程款事件，上訴人對於中華民國98年11月27
日臺灣桃園地方法院98年度訴字第660號第一審判決提起上訴，
本院於99年7月13日言詞辯論終結，判決如下：
    主      文
上訴駁回。
第二審訴訟費用由上訴人負擔。
    事實及理由
一、上訴人起訴主張：被上訴人前向海軍左營後勤支援指揮部 (
    下稱海軍) 承攬湘江艦整艦委商案之工程，伊再向被上訴人
    承攬其中湘江艦之油漆工程（下稱系爭油漆工程），兩造於
    民國(下同)96年11月23日簽訂工程估價單，總工程款為新臺
    幣（下同）230萬元（含稅），雙方約定於96年12月6日完工
    ，並於完工後之同年月30日給付全部工程款。詎被上訴人尚
    有788,572 元工程款未給付，經伊提起訴訟後，始於98年10
    月12日給付伊127,441元，目前尚欠661,131元未付等情，爰
    依承攬法律關係，求為命被上訴人給付661,131元， 及自支
    付命令 (原審卷第43頁、第78頁，原審判決誤載為起訴狀繕
    本) 送達被上訴人翌日起至清償日止，按年息5%計算之利息
    之判決。
二、被上訴人則以：上訴人確有向伊承攬湘江艦之系爭油漆工程
    ，惟當初兩造已約定「驗收依據海軍驗收為請款依據」，惟
    伊向海軍承攬之湘江艦整艦委商案之工程，就上訴人所施作
    之油漆工程部分，遭海軍扣款246,835元、414,296元（共計
    661,131元）， 伊與海軍之扣款糾紛亦在行政院公共工程委
    員會調解中，待調解有結果後，伊自會依該調解處理等語，
    資為抗辯。
三、原審判決駁回上訴人之請求，上訴人不服，提起上訴，並聲
    明：(一)原判決廢棄。(二)被上訴人應給付上訴人661,131 元，
    及自支付命令送達被上訴人翌日起至清償日止，按年息5%計
    算之利息。被上訴人答辯聲明：上訴駁回。
四、兩造不爭執之事實：
  (一)被上訴人前向海軍承攬「湘江軍艦整艦委商案」工程，上訴
    人再向被上訴人承攬其中湘江艦之油漆工程（即系爭油漆工
    程），兩造於96年11月23日簽訂工程合約油漆工程估價單，
    總工程款為230萬元（含稅），雙方約定於96年12月6日完工
    。
  (二)上訴人於96年12月6日已施作完成系爭油漆工程，被上訴人
    尚有工程款661,131元未給付上訴人。
五、上訴人請求給付工程款，為無理由：
  (一)按，稱承攬者，謂當事人約定，一方為他方完成一定之工作
    ，他方俟工作完成，給付報酬之契約；報酬，應於工作交付
    時給付之，無須交付者，應於工作完成時給付之，為民法第
    490條第1項、第505條第1項所明定，此乃報酬後付原則之規
    定。是雙務契約若為承攬關係，一般咸認承攬人有先為給付
    之義務（最高法院97年台上字第319號判決參照）；又， 當
    事人約定承攬報酬按工作完成之程度分期給付，於每期給付
    時，保留其一部，待工作全部完成驗收合格後始為給付者，
    係對既已發生之該保留款債權約定不確定清償期限（最高法
    院94年台上字第1304號判決參照）。查：
  依上訴人提出其96年11月23日「至宏工程行油漆工程估價單
    」（下稱系爭估價單，見原審卷第48頁）及被上訴人提出之
    「千附實業股份有限公司採購單」（下稱系爭採購單，見原
    審卷第31頁），系爭估價單上載明付款方式：「40％定金
    ，60％完工後、下水前付款」、「取得海軍監造單位認可
    驗收簽證後付100％工程款」； 另系爭採購單之備註說明，
    亦記載「驗收依據海軍驗收為請款依據」（見原審卷第48、
    31頁），依上開估價單及採購單之記載，及上訴人陳述稱：
    系爭估價單是我們先估價，估價日期為96年11月23日，然後
    我們將估價單交給被上訴人承辦人員乙○○，他看過後再註
    記紅色筆圈起來的那些內容（指「取得海軍監造單位認可驗
    收簽證後付100％工程款」）， 然後雙方同意估價單上的全
    部內容作為兩造的契約內容等語（見原審卷75-76頁）， 足
    認兩造於訂約時已同意於取得海軍監造單位認可驗收簽證後
    ，被上訴人始需付100％之工程款。
  上訴人承攬系爭油漆工程，於96年12月1 日經海軍查驗「乾
    舷漆膜紙砂輪研磨與艦艇漆膜派工單一、2及二、3不符」；
    97年2 月13日經查驗「發現漆膜部分變色或脫落，請重新量
    測紙漆膜厚度，並就脫落部位，實施表面清潔及補漆」；97
    年2 月29日經查驗「艦體漆膜品管與除銹及塗裝油漆」；被
    上訴人與海軍同意自97年4月11日終止契約；97年5月26日依
    結算驗收結果，艦體油漆部分，因水線下艦體漆膜及油漆
    塗裝完成乾舷以下至水線以上局部除銹及油漆，施工範圍小
    於契約要求，減列未施作部分價金計246,835元。97年4月
    11日發現水線附近漆膜龜裂，本部重新噴砂油漆，產生費用
    計414,296元，有海軍左營後勤支援指揮部99年5月14日海營
    供應字第0990002563 號函及附件(結算驗收證明書及節點說
    明資料)1 紙在卷可按（見本院卷第61-73頁），故被上訴人
    向海軍承攬湘江艦整艦委商案之工程，就上訴人承攬之系爭
    油漆工程部分，因上訴人施工瑕疵，經海軍扣款合計661,13
    1元，已可確定。
  被上訴人前向行政院公共工程委員會申請調解時，該委員會
    就本件部分，亦以海軍所為之扣款於法尚無不合，建議被上
    訴人捨棄請求，有行政院公共工程委員會99年3月5日工程訴
    字第09900087790號函及附件[「湘江軍艦整艦委商案」及「
    #3電機曲拐軸緩衝輪檢修等14項」履約爭議 (調0000000號)
    調解建議]在卷可按（見本院卷第49-54頁）。足見被上訴人
    就海軍扣款部分，仍無權取回。依最高法院上開判決意旨，
    本件兩造雖無保留款之約定，然既已約定被上訴人於「取得
    海軍監造單位認可驗收簽證後付100％工程款」， 性質上仍
    屬對既已發生之債權約定不確定清償期限，故上訴人之請求
    權仍須「取得海軍監造單位認可驗收簽證」，其期限始屆至
    。
  系爭估價單上雖載明：「依海軍派工單及檢驗表施工」，而
    上訴人施工時確有監造人員驗收會簽，有上訴人提出之油漆
    施工紀錄表、程序派工單、品質管制檢驗申請、報告表在卷
    可按（見本院卷第34-35頁、第37-38頁、第90-92頁）， 然
    兩造間訂立之施工內容、進度、品質係履行契約之必要之點
    ，故上訴人主張施工係依被上訴人之指示云云，自無可取；
    再報酬故應於工作交付時給付之，然當事人就給付報酬既另
    有約定，自應依其約定，是以工作物完成與債權之清償期係
    屬二事，故上訴人主張施工係依被上訴人之指示，該工程於
    96年12月6日已完工，並由海軍先行運離施工場所，於97年1
    月19日已上架，有船舶上架證明書可證 （見本院卷第79頁）
    ，被上訴人於完工時即應給付款項云云，亦無可取。
  (二)綜上，兩造間之契約既約定被上訴人於「取得海軍監造單位
    認可驗收簽證後付100％工程款」， 茲被上訴人確遭海軍扣
    款共計661,131 元，已如上述，故上訴人依承攬法律關係，
    主張被上訴人應給付上開工程款云云，自無足取。
六、綜上所述，上訴人依承攬契約請求被上訴人給付工程款661,
    131 元本息，為無理由，不應准許。原審為上訴人敗訴之判
    決，尚無不合，上訴人提起上訴，指摘原判決不當，求予廢
    棄改判，為無理由，應予駁回。
七、本件事證已臻明確，兩造其餘主張與舉證，經審酌核與判決
    結果不生影響，爰不逐一論述，併此敘明。
八、據上論結，本件上訴為無理由，依民事訴訟法第449條第1項
    、第78條，判決如主文。
中    華    民    國    99    年    7     月    27    日
                    民事第十五庭
                        審判長法  官  林恩山
                              法  官  陳雅玲
                              法  官  黃國忠
正本係照原本作成。
不得上訴。
中    華    民    國    99    年    7     月    28    日
                              書記官  陳明俐

司法院資訊處製作；財團法人民間司法改革基金會備份。
